【裁判字號】    98,簡上,164
【裁判日期】    990113
【裁判案由】    妨害名譽
【裁判全文】
臺灣嘉義地方法院刑事判決             98年度簡上字第164號
上  訴  人  臺灣嘉義地方法院檢察署檢察官
上  訴  人
即  被  告  丙○○○
輔  佐  人  乙○○
上列上訴人因妨害名譽案件，不服中華民國98年6月30日本院嘉
義簡易庭98年度嘉簡字第761號第一審判決（臺灣嘉義地方法院
檢察署檢察官聲請簡易判決處刑書案號：97年度偵字第8255號）
，提起上訴，本院管轄之第二審合議庭改依通常程序為第一審判
決如下：
    主  文
原判決撤銷。
丙○○○無罪。
    理  由
一、本件檢察官聲請簡易判決處刑意旨略以：被告丙○○○及其
    夫葉坤鎮均在嘉義市○○路159巷口左側擺攤販賣水果，甲
    ○○在嘉義市○○路159巷口右側擺攤販賣水果，兩家因巷
    口置物問題屢有糾紛。丙○○○於民國97年11月8日7時30分
    許，在嘉義市○○路159巷口前，因故與甲○○發生爭執，
    竟於特定或不特定多數人得以共見共聞之狀態下，基於侮辱
    之犯意，以台語「瘋查某」稱呼甲○○，足以減損甲○○之
    聲譽，因認被告丙○○○涉犯刑法第309條第1項之公然侮辱
    罪嫌。
二、按犯罪事實應依證據認定之，無證據不得認定犯罪事實；又
    不能證明被告犯罪者，應諭知無罪之判決，刑事訴訟法第15
    4條第2項、第301條第1項分別定有明文。次按認定不利於被
    告之事實，須依積極證據，苟積極證據不足為不利於被告事
    實之認定時，即應為有利於被告之認定，更不必有何有利之
    證據。此之所謂證據，須確屬能為被告有罪之證明，而無瑕
    疵可指者，始足當之；再者，犯罪事實之認定，應憑證據，
    所謂證據，須適於為被告犯罪事實之證明者，始得採為斷罪
    資料，如未能發現相當證據，或證據不足以證明，自不能以
    推測或擬制之方法以為裁判基礎；又所謂認定犯罪事實所憑
    之證據，雖不以直接證據為限，間接證據亦包括在內，然而
    無論直接或間接證據，其為訴訟上之證明，須於通常一般人
    均不致有所懷疑，而得確信其為真實之程度，始得據之為有
    罪之認定，倘其證明尚未達到此一程度，而有合理懷疑存在
    時，即應為無罪之判決，此有最高法院29年上字第3105號、
    30年上字第816號、40年台上字第86號、53年台上字第2750
    號、76年台上字第4986號等判例可資參照。
三、檢察官認被告涉犯公然侮辱犯行，無非係以告訴人甲○○之
    指訴、光碟片及勘驗筆錄等件為證。訊據被告則否認有何公
    然侮辱犯行，辯稱：確實講過「瘋查某」(台語)，惟並非罵
    人，而是陳述其於該處擺攤3、40年，第一次被罵「瘋查某
    」(台語)等情。經查：
(一)按刑法第309條第1項規定「公然侮辱人者」，構成公然侮辱
    罪。而以粗鄙之語言在公共場所向特定之人辱罵時，倘為其
    他不特定人可以聞見之情形，而其語言之含義，又足以減損
    該特定人之聲譽者，應成立刑法第309條第1項之侮辱罪(司
    法院院字第1863號解釋可資參照)。故行為人主觀上須有侮
    辱人之犯意，客觀上需有以粗鄙之語言公然侮罵特定人，而
    造成該特定人聲譽之減損始足當之。
(二)被告於其擺攤處確曾以台語講過「瘋查某」之用語，此為被
    告所不否認，經本院勘驗錄影光碟結果，被告於檔名MOVO
    4676之檔案中確有前揭用語，此有本院勘驗筆錄(本院卷第
    39頁至第40頁)及偵查中之勘驗筆錄(交查卷第2頁至第3頁)
    可稽，自堪信為真實。有疑義者係，此等用語是否針對甲○
    ○辱罵而構成侮辱之犯行？查本案發生之場所係在道路旁被
    告擺攤處，屬公共場所，且不特人得以共見共聞，被告於為
    前揭用語時，屬於公然狀態應無疑義。其次，被告之言語「
    瘋查某」(台語)亦係粗鄙之語言。因而須觀察者係被告有無
    侮辱他人之意，該特定人之聲譽有無受到減損：
１、被告雖曾以台語為「瘋查某」之言語，而被告辯稱其確曾以
    台語講過「瘋查某」，惟並非罵人，而是陳述其於該處擺攤
    3、40年，第一次被罵「瘋查某」(台語)。因而被告於為前
    揭用語時其前後文究竟為何，其真意究竟為何，自有探查之
    必要，然經本院勘驗光碟時，由於聲音太小而無法辨識，嗣
    經本院送鑑定機關鑑定結果，該等鑑定機關認為非其鑑定權
    責，因而不予鑑定，此有內政部警政署刑事警察局98年10月
    14日刑鑑字第0980139231號函(本院卷第42頁)、法務部調查
    局98年11月4日調科參字第09800561660號函可稽(本院卷第
    46頁)、中央警察大學98年12月8日校鑑科字第0980007998號
    函(本院卷第50頁)可參，故被告雖然曾以台語為「瘋查某」
    之言語，然而不當然可以直接推論被告有侮辱他人即甲○○
    之意，仍應綜合前後文而綜合判斷，而被告之前後文究竟為
    何，已屬無法辨識之狀態，因而尚難依被告以台語為「瘋查
    某」之言語，即逕而推論被告有侮辱之行為。又依罪疑唯輕
    之法則，於無法辨識被告前後文及被告之真正意思時，自應
    為有利於被告之認定，而認被告並無侮辱之犯意。
２、其次，據證人吳天輝、王永進、林陳增弟、葉士泉及黃曼等
    人之證述：其等見到甲○○和葉坤鎮、丙○○○夫妻口頭吵
    架，未發現有肢體衝突，葉坤鎮、丙○○○夫妻沒有徒手毆
    打甲○○受傷、並摔壞甲○○所有之菜籃2個或機車前擋泥
    板1個，亦未聽到當街辱罵甲○○：瘋女人（台語）、吃小
     （台語指男人之精液）等語。都是甲○○1人自導自演，葉
    坤鎮、丙○○○夫妻已經7、80歲有病在身，絕無法動手毆
    打4、50歲之中年人，菜籃2個、機車前擋泥板1個也是她（
    甲○○）自己摔壞再誣陷葉坤鎮、丙○○○夫妻。都是甲○
    ○自己拿照相機挑逗對方，說不定照相機錄影機就有照到自
    己在摔菜籃再誣陷葉坤鎮、丙○○○夫妻之情況( 警卷第31
    頁至第49頁)。又證人即被告之夫葉坤鎮亦為相同之證述(警
    卷第1頁至第3頁、第10頁至第11頁)。足見前揭證人均證稱
    被告並未辱罵告訴人甲○○，且均是告訴人自導自演，摔壞
    菜籃等物，而誣陷被告，並以照相機挑逗對方等情，查前揭
    證人吳天輝、王永進、林陳增弟、葉士泉及黃曼係屬於客觀
    之第三人，並於現場目擊，其證詞應具有可信性，且對照本
    院勘驗錄影光碟之結果，被告確係於正常做生意時，被人錄
    影搜證，與證人所述吻合。足見本案告訴人確有挑撥被告之
    行為，因而被告縱有「瘋查某」(台語)之用語，其究竟是如
    被告之辯稱，描述自己被挑撥之客觀事實亦或侮辱告訴人甲
    ○○之意，亦非無疑，因而尚難遽認被告有侮辱告訴人之意
    。
(三)依告訴人甲○○之指訴，被告除有侮辱之言語外，另指控被
    告及其夫葉坤鎮有傷害及毀損犯行，然有關傷害及毀損犯行
    ，業據檢察官為不起訴處分，經再議之聲請後亦經駁回在案
    ，此有臺灣嘉義地方法院檢察署檢察官97年度偵字第8255號
    不起訴處分書及98年度上聲議字第574號處分書可稽，足見
    告訴人之指控尚非無瑕疵。又從告訴人指訴之內容觀察，告
    訴人稱『公然侮辱有拍到部分，是因為葉坤鎮及被告丙○○
    ○繼續講，葉坤鎮罵我「吃小的」、丙○○○罵我「瘋查某
    」』，如依告訴人之指訴，則錄影光碟應會連續拍攝到葉坤
    鎮及被告丙○○○之前揭言語，然而從錄影光碟觀察，並非
    如此，亦有前揭勘驗筆錄內容及光碟可稽。又從告訴人之指
    訴及告訴人之夫劉厚取之證述就有關侮辱言語部分亦有互相
    矛盾之處，告訴人稱丙○○○罵其「瘋查某」，惟告訴人之
    夫劉厚取則稱「丙○○○罵我太太瘋查某，就是在那個地方
    罵的，就是我太太還沒有載貨回來之前罵的」(偵卷第12頁)
    ，足見告訴人之指訴亦非無瑕疵，尚不得據以認定被告有罪
    之依據。
四、綜上，告訴人提出之錄影光碟，被告雖曾為「瘋查某」(台
    語)之言語，然被告為該等言語之前後文究竟為何，尚難據
    以認定，因而被告究竟是否以該等言語侮辱告訴人甲○○尚
    非無疑，尚不得據以認定被告有罪之依據。依罪疑唯輕之證
    據法則，本案尚缺乏積極證據足認被告有何檢察官所指之公
    然侮辱犯行。原判決未予審酌，即遽認被告涉有前開犯行，
    並加以論罪科刑，尚有違誤。檢察官上訴，指摘原判決量刑
    過輕，固無理由。惟被告提起上訴指摘原判決不當，為有理
    由，應由本院將原判決撤銷改判，另為被告無罪之諭知。又
    本案具有刑事訴訟法第451條之1第4項第3款應為無罪諭知之
    情事，原審本應依同法第452條規定，改適用通常程序審判
    ，惟因誤用簡易程序裁判，當由本院準用刑事訴訟法第369
    條第2項規定撤銷原判決，逕依通常程序為第一審判決。
據上論斷，應依刑事訴訟法第455條之1第1項、第3項、第451條
之1第4項但書第3款、第452條、第369條第1項前段、第2項、第
364 條、第301條第1項，判決如主文。
本案經檢察官陳昭廷到庭執行職務。
中    華    民    國    99    年     1    月    13    日
            刑事第六庭  審判長法  官  蘇清水
                              法  官  林坤志
                              法  官  黃義成
上列正本證明與原本無異。
如不服本判決應於收受判決後10日內向本院提出上訴書狀，並應
敘述具體理由；其未敘述上訴理由者，應於上訴期間屆滿後20日
內向本院補提理由書（均須按他造當事人之人數附繕本）「切勿
逕送上級法院」。告訴人或被害人如對於本判決不服者，應具備
理由請求檢察官上訴，其上訴期間之計算係以檢察官收受判決正
本之日期為準。
中    華    民    國    99    年     1    月    13    日
                              書記官  吳明蓉

司法院資訊處製作；財團法人民間司法改革基金會備份。
